臺灣高等法院高雄分院刑事裁定
111年度抗字第70號
抗  告  人  
即  受刑人    李明瑞


上列抗告人因聲明異議案件，不服臺灣橋頭地方法院中華民國11
1年2月23日裁定(111年度聲字第159號)，提起抗告，本院裁定如
下：
    主  文
抗告駁回。
    理  由
一、原裁定意旨略以:
(一)受刑人李明瑞（下稱受刑人）前因竊盜等案件，經本院以10
    6年度審訴字第788號判處罪刑，並就未扣案犯罪所得共新臺
    幣（下同）7000元宣告沒收，於全部或一部不能沒收時，追
    徵之，而確定在案，臺灣橋頭地方檢察署檢察官依上開確定
    判決執行沒收其犯罪所得，於民國107年3月23日以橋檢俊峻
    107執沒493字第1079010862號函指揮執行，命法務部○○○○○○
    ○○○就受刑人之保管金、勞作金，酌留其在監生活所需經費
    後，餘款匯送該署辦理沒收，有上開判決書、本院被告前案
    紀錄表在卷可稽，並經本院調閱臺灣橋頭地方檢察署107年
    度執沒字第493號執行卷宗核閱無誤。
(二)受刑人又因竊盜案件，經本院以106年度審易字第878號判處
    罪刑，並就未扣案犯罪所得3000元宣告沒收，於全部或一部
    不能沒收時，追徵之，而確定在案，臺灣橋頭地方檢察署檢
    察官依上開確定判決執行沒收其犯罪所得，於107年10月9日
    以橋檢文峻107執沒30字第1079038797號函指揮執行，命法
    務部○○○○○○○○○就受刑人之保管金、勞作金，酌留其在監生
    活所需經費後，餘款匯送該署辦理沒收，有上開判決書、本
    院被告前案紀錄表在卷可稽，並經本院調閱臺灣橋頭地方檢
    察署107年度執沒字第30號執行卷宗核閱無誤。
(三)受刑人雖提起聲明異議。惟依刑事訴訟法第470條第1項前段
    規定，沒收裁判應依檢察官之命令執行之，於法並無執行檢
    察官裁量時應先令受刑人表示意見之明文，則檢察官於作成
    執行命令前，認無傳喚受刑人到庭陳述意見之必要，逕以指
    揮命令執行沒收，尚難指為違誤。又受刑人之保管金乃其親
    友救濟受刑人之贈與而為其財產一部，勞作金為受刑人之收
    入所得，揆諸上開說明，自得為執行沒收處分抵償之標的，
    聲明異議意旨以保管金、勞作金並非犯罪所得，供受刑人在
    監生活所需，自無可採。再者，為兼顧人權而酌留受刑人生
    活所需之金錢，係為維持其生活客觀上所必需，非因此而使
    其有寬裕之生活，受刑人現於高雄第二監獄服刑中，日常膳
    宿等基本生活需求均由監所提供，且本件檢察官執行指揮上
    開2案件扣繳受刑人之勞作金及保管金時，已酌留相當金額
    之在監生活費用，即已考量受刑人日常生活所需，尚不至使
    其生活陷入困頓之虞。
(四)綜上所述，本件執行檢察官除依法指揮執行屬於受刑人財產
    之保管金、勞作金外，並指示監獄酌留受刑人每月生活所需
    經費，已足供維持其日常生活基本需求，核無執行不當情事
    。受刑人主張檢察官之執行指揮不當而聲明異議，為無理由
    ，應予駁回。　　
二、本件抗告意旨略以：
（一）原審裁定理由以監獄行刑法第45條第1項、第51條第1項、
      第54條第1項謂：「受刑人在監之給養及醫治均由國家負
      擔，無須由受刑人自行購置生活必須或支付醫療非費用等
      情」，顯有不合監獄行刑法第45條第1項、第51條第1項、
      第54條第1項等明文及規定事項，其適用法則，顯有不當
      之違誤。究原審所指給養與醫療，均由國家負擔，所為何
      事項？關乎抗告人即受刑人李明瑞（下稱抗告人）在監之
      救濟金即財產為憲法所保障事項，得否沒收？原審所依據
      之法與其所指事項大相逕庭，自有詳加調查之比要，其逕
      行予以駁回抗告人於前之異議，於法自有未合。
（二）原審雖謂檢察官於本件係依法而為，但揆諸上開說明，  
      就憲法所規定人民之保障，檢察官依據國家賦予之公權力
      對人民沒收財產，於斯時已致抗告人遭受在監恐無生活必
      須之經費之損害至今（意指在每個月之生活所需，且抗告
      人尚有8年要服刑）。顯已逾其社會責任所應忍受範圍，
      形成抗告人之特別犧牲，就此，原審於憲法位階優於法律
      之原則在人民財產權之保障上，未於理由內提及一、二，
      是據上論斷，對抗告人於當時情況已有失公平，原審於本
      件所依行之法律，顯有抵觸憲法之虞。
（三）原審對於抗告人於前所呈之刑事聲明異議狀內所主張：「
      人生無常，倘抗告人突罹健保不給付之醫療重病，且要自
      費時，光憑僅存之生活必須之經費，豈夠花費一節」，仍
      於該刑事裁定理由內閃避不談，不探究？這已形同漠視抗
      告人之主張、訴求。是以，原審避重就輕之刑事裁定，已
      無法令抗告人信服，堪認違法裁定。
（四）究檢察官指示酌留抗告人每月必需經費金額為多少？有無
      符合抗告人每月所需經費之公平認定？且檢察官指示之每
      月，究維持多久？原審並未敘明其憑以認定之證據及前開
      「公平認定？」、「究維持多久？」等理由，致其說明失
      其依據，於通篇刑事裁定形成之要件欠缺，於法自有違誤
      。為此請求撤銷原審裁定云云。
三、經查：
(一)按為維護受刑人之身體健康，監獄應供給飲食，並提供必要
    之衣類、寢具、物品及其他器具。受刑人得因宗教信仰或其
    他因素，請求監獄提供適當之飲食。又按監獄應掌握受刑人
    身心狀況，辦理受刑人疾病醫療、預防保健、篩檢、傳染病
    防治及飲食衛生等事項。監獄依其規模及收容對象、特性，
    得在資源可及範圍內備置相關醫事人員，於夜間及假日為戒
    護外醫之諮詢判斷，監獄行刑法第46條、第49條第1、2項分
    別定有明文。是我國監獄依上述法律規定，對受刑人在監之
    給養及醫治均由國家負擔，無須由受刑人自行購置生活必須
    或支付醫療非費用，原裁定誤引監獄行刑法第45條第1項、
    第51條第1項、第54條第1項，應予更正，但既無礙受刑人在
    監之給養及醫治均由國家負擔之結論，自不構成原裁定之撤
    銷事由，合先敘明。
(二)抗告人於原審聲明異議意旨為:檢察官未以正當程序，如以
    事前發函通知等方式通知受刑人李明瑞，即分別於107年3月
    27日，就臺灣橋頭地方法院106年度審訴字第788號等刑事判
    決宣告沒收之犯罪所得，直接電聯受刑人監所之管理員，扣
    除受刑人在監所之保管金、勞作金共7000元；再於同年10月
    12日，以相同方便行事之方式，扣除受刑人在監所之保管金
    、勞作金3000元；又遭扣除之保管金、勞作金，並非受刑人
    竊盜犯罪行為之犯罪所得，係受刑人之親友救濟受刑人在監
    生活費用，屬受刑人生存上急需之生活費用，爰請求撤銷就
    上開保管金、勞作金之指揮執行等語。係就檢察官「扣除」
    受刑人在監所之保管金、勞作金共7000元、3000元之執行指
    揮聲明異議，並非就檢察官指示「酌留」抗告人每月必需經
    費金額為多少為異議，原審自無庸敘明檢察官指示酌留抗告
    人每月必需經費金額為多少?是否公平？究維持多久？等事
    項。
(三)按罰金、罰鍰、沒收及沒入之裁判，應依檢察官之命令執行
    之；前條裁判之執行，準用執行民事裁判之規定，刑事訴訟
    法第470條第1項前段、第471條第1項分別定有明文，又就債
    務人對於第三人之金錢債權為執行時，執行法院認為適當時
    ，得命第三人向執行法院支付轉給債權人，復為強制執行法
    第115條第2項所明定。而準用與適用有別，適用係完全依其
    規定而適用之；準用則只就某事項所定之法規，於性質不相
    牴觸之範圍內適用於其他事項之謂，刑事訴訟法第471條第1
    項固規定沒收裁判之執行，準用執行民事裁判之規定，但刑
    事執行程序與民事執行程序既有相異之處，自應就性質相近
    者始得準用（最高法院100年度台聲字第49號裁定意旨參照
    ）。強制執行法對於維持債務人生活客觀上所需者，非欲藉
    此而予債務人寬裕之生活，而係兼顧人權，認有酌留之必要
    ，即使對於受刑人「維持生活客觀所需」之標準或有差別，
    此項規範之適用亦無例外，刑事訴訟法第471條第1項規定沒
    收裁判之執行「準用」執行民事裁判之規定，就保障受刑人
    獄中人權意旨，維持受刑人於監獄生活中最低生活所需之法
    規目的而言，在此範圍內亦有準用。再按受刑人作業所獲取
    之「勞作金」屬其額外收入，而「保管金」乃其親友救濟受
    刑人之捐贈為受刑人之財產，二者均得為檢察官執行沒收處
    分抵償之標的。是檢察官指揮執行沒收，就受刑人勞作金及
    保管金等財產，若已兼顧受刑人在監執行生活所需，而依強
    制執行法相關規定意旨，酌留受刑人在監獄生活所需定額金
    錢者，除部分人員具特殊原因或特殊醫療需求等因素，允個
    別審酌外，即難謂有何不當（最高法院107年度台抗字第25
    號裁定意旨參照）。又按受刑人在監所保管金帳戶內之存款
    ，不論其來源原即為受刑人所有之金錢或是受刑人之親友（
    含親屬、家屬、朋友或其他人等）所贈與、出借予受刑人以
    供其在監所使用之金錢，該等金錢存款之性質上均已成為受
    刑人之財產。前開抗告意旨㈣似主張不知檢察官酌留生活費
    用之金額及是否公平云云，然臺灣橋頭地方檢察署檢察官於
    107年10月9日以橋檢文峻107執沒30字第1079038797號函指
    揮執行，命法務部○○○○○○○○○就抗告人之保管金、勞作金，
    酌留其醫療及生活費用3000元；於107年3月23日以橋檢俊峻
    107執沒493字第1079010862號函指揮執行，命法務部○○○○○○
    ○○○就受刑人之保管金、勞作金，每月酌留1000元，各有該
    署107年10月9日橋檢文峻107執沒30字第1079038797號函、1
    07年3月23日橋檢俊峻107執沒493字第1079010862號函在卷
    可稽（見原審卷第75、77頁），而抗告人在監執行時，獄方
    已供應其膳宿，並提供必要之醫療資源，故其日常所需者並
    無大筆開銷之必要，故每月酌留1,000元予抗告人作為生活
    費用，顯已考量並酌留抗告人在監日常生活所需之金錢，而
    不致使其陷於窘境之情，亦兼顧執行沒收裁判之實益性。此
    外，抗告人亦未指明有何應予個別審酌之特殊原因或醫療需
    求，而有適度提高酌留每月在監生活所需必要金錢之具體情
    形，亦難認檢察官上開執行指揮有何牴觸憲法第15條保障生
    存權（最低生存條件）、財產權，而有違法或執行方法不當
    之情事。而抗告人所稱「人生無常，倘抗告人突罹健保不給
    付之醫療重病，且要自費時，光憑僅存之生活必須之經費，
    豈夠花費一節」云云，係屬假設之情況，尚難據此主張檢察
    官上開執行指揮有何牴觸憲法第15條保障生存權（最低生存
    條件）、財產權，而有違法或執行方法不當之情事。
（四）綜上所述，本件抗告，並無理由，應予駁回。
據上論結，應依刑事訴訟法第412條，裁定如主文。
中　　華　　民　　國　　111 　年　　3 　　月　　28　　日
                  刑事第七庭    審判長法  官　李璧君
                                      法  官　葉文博
                                      法  官　石家禎
以上正本證明與原本無異。
如不服本裁定應於送達後5日內向本院提出再抗告狀。
中　　華　　民　　國　　111 　年　　3 　　月　　28　　日
　　　　　　　　　　　　　　　　　　　書記官　楊馥華